【裁判字號】    90,訴,169
【裁判日期】    901231
【裁判案由】    貪污等
【裁判全文】
臺灣花蓮地方法院刑事判決                            九十年度訴字第一六九號
    公  訴  人  臺灣花蓮地方法院檢察署檢察官
    被      告  己○○
    被      告  辛○○
    共      同
    指定辯護人  本院公設辯護人乙○
右列被告因貪污等案件，經檢察官提起公訴（八十九年度偵字第二三０九、三二七六
號），本院判決如左：
        主  文
己○○共同連續行使變造公文書，足以生損害於公眾及他人，處有期徒刑壹年肆月。
緩刑貳年。
辛○○共同連續行使變造公文書，足以生損害於公眾及他人，處有期徒刑壹年陸月。
緩刑貳年。
        事  實
一、己○○係台灣電力股份有限公司花蓮區營業處豐濱服務所（以下簡稱：台電公司
    花蓮營業處豐濱服務所）職員（線路裝修員），負責受理民眾用電申請、設計、
    檢驗送電等綜合性業務。己○○明知其母戊○○所有位於花蓮縣豐濱鄉磯崎村芭
    奇七之一號房屋、其友人劉金井親戚丁○○、丙○○分別位於花蓮縣豐濱鄉港口
    村石梯灣六之八號、石梯灣六之九號房屋，因均屬違章建築，無建築物使用執照
    可供申請用電，竟與辛○○共同基於概括之犯意聯絡，由辛○○連續於民國（下
    同）八十八年七月間某日、八十八年十二月間某日，在花蓮市某地先將其所持舊
    有原由花蓮縣政府核發與他人准予接電之簡便行文表影印三份後，以立可白塗去
    舊有資料上受文者之姓名、主旨所示地址及發文日期與文號，再分別變造為（一
    ）受文者「戊○○」，主旨「台端座落本鄉磯崎村芭奇七之一號房屋，係屬舊有
    合法房屋，經查屬實准予接電，請查照」，發文日期字號「中華民國八十八年七
    月十四日八八府建字第二五一八號」；（二）受文者「丙○○」，主旨「台端座
    落豐濱鄉港口村石梯灣六之九號房屋，係屬舊有合法房屋，經查屬實准予接電，
    請查照」，發文日期字號「中華民國八十八年十二月十四日八八府建字第三五一
    六號」；（三）受文者「丁○○」，主旨「台端座落豐濱鄉港口村石梯灣六之八
    號房屋，係屬舊有合法房屋，經查屬實准予接電，請查照」，發文日期字號「中
    華民國八十八年十二月二十一日八八府建字第三六二七號」，而連續變造花蓮縣
    政府簡便行文表之公文書，足以生損害於花蓮縣政府核發准予接電證明之正確性
    及該舊有資料上原來受文者之權益。辛○○再經蓋上經授權使用之前揭戊○○、
    丙○○、丁○○之印章後，持交己○○向台電公司花蓮營業處豐濱服務所辦理一
    般表制電燈之新設申請手續。己○○嗣分別於八十八年十月二十二日、八十九年
    五月十一日連續持上開變造之簡便行文表，向台電公司花蓮營業處豐濱服務所以
    戊○○、丁○○、丙○○名義提出表燈新設申請，並分別檢具上開變造之簡便行
    文表而行使之（戊○○、丙○○、丁○○所申請接電均屬「非授權案件」，即指
    無既有線路，需重新設計裝設電線桿及電線者而言，經承辦人員設計、主任核准
    後，需送花蓮營業處經設計股核定，並發包施工〈係委託外包廠商施作〉，外包
    廠商施工完成後，再層轉服務所主任指示裝表送電期日）。因戊○○部分之申請
    接電（八十八年十月二十二日提出申請），係由己○○自行受理承辦與設計，而
    斯時台電公司花蓮營業處豐濱服務所主任陳萬成甫到任未久，欠缺對於舊有合法
    房屋准予接電之證件審核經驗，己○○便利用此點，將上開戊○○所有申請接電
    之相關變造簡便行文表、申請書、自備屋內設計圖等資料呈與該服務所主任陳萬
    成審核，再經台電公司花蓮營業處設計股相關人員核定後，准予報請內、外線路
    竣工，而完成接電使用。另丁○○、丙○○部分之申請接電（八十九年五月十一
    日提出申請），亦由己○○自行受理承辦與設計，其將丙○○、丁○○所有申請
    接電之相關變造簡便行文表、申請書、自備屋內設計圖等資料呈與該服務所主任
    陳萬成審核，於八十九年六月五日再呈送台電公司花蓮營業處服務中心主任方春
    旺核定前，為方春旺發覺上開二件申請案所附花蓮縣政府之「准予接電簡便行文
    表」可疑，經向花蓮縣政府建設局查證後，證實上開二份簡便行文表係遭變造而
    未予核定，再經調卷查明戊○○之申請案，亦發現其申請接電所附上開簡便行文
    表亦屬變造之公文書而查獲。辛○○則另承上開變造公文書之概括犯意，亦明知
    甲○○所有坐落於花蓮縣秀林鄉崇德村海濱七十四之二號房屋係屬違章建築，無
    使用執照可提供申請接電，竟向甲○○聲稱其得以幫忙申請接電，於八十八年十
    二月間某日，在其住處將其所持舊有原由花蓮縣政府核發與他人准予接電之簡便
    行文表影印一份後，以立可白塗去舊有資料上受文者之姓名、主旨所示地址及發
    文日期與文號，再變造受文者「甲○○」，主旨「台端座落秀林鄉崇德村海濱七
    十四之二號房屋，係屬舊有合法房屋，經查屬實准予接電，請查照」，發文日期
    字號「中華民國八十八年十二月十五日八八府建字第三九二二七號」，而變造花
    蓮縣政府簡便行文表之公文書，足以生損害於花蓮縣政府核發准予接電證明之正
    確性及該舊有資料上原來受文者之權益。辛○○再經蓋上經授權使用之甲○○印
    章後，自行於八十九年五月十六日持上開變造之簡便行文表，向台電公司花蓮營
    業處新城服務所以甲○○名義提出表燈新設申請，並分別檢具上開變造之簡便行
    文表而行使之，嗣經承辦人庚○○承辦，並呈請該所主任魏銅瑩審核，再層轉台
    電公司花蓮營業處營業股核定前，向花蓮縣政府建設局查證上開簡便行文表係遭
    變造後，乃停止甲○○之接電申請而查獲。
二、案經台電公司花蓮營業處政風課函請及法務部調查局花蓮縣調查站移送台灣花蓮
    地方法院檢察署檢察官偵查起訴。
        理  由
一、右揭犯罪事實，業據被告辛○○在調查站調查時、偵查中及本院調查、審理時坦
    承不諱，核與證人戊○○、丙○○、丁○○、甲○○、庚○○、徐志航、羅明光
    所為之證詞大抵相符。另訊據被告己○○則矢口否認涉犯上開犯行，辯稱：伊只
    是請辛○○想辦法而已，伊並不知道辛○○所提出之簡便行文表係變造的等語。
    惟查，被告己○○於調查站調查時自承「由於我母親戊○○的建物是工寮不是合
    法建物，一般來講無法取得相關機關的准予接電證明，但廖平林（嗣後改名為辛○○）告訴我說他有辦法取得花蓮縣政府建管課核發准予接電證明，我就委託他
    幫忙‧‧‧‧‧‧」、「（問：前述公函登載『係屬舊有合法房屋‧‧‧‧‧‧
    』之內容是否實在？）答：不實在，因為我母親的房屋是工寮，並未取得合法建
    築執照及使用執照，所以不可能是合法的建物」、「（問：你明知廖平林交給你
    的公函是不實的證明文件，你為何仍受理辦理？）答：我是為了協助我母親解決
    用電的問題」（見八十九年度偵字第三二七六號案卷第十二至十五頁）；於偵查
    時亦自承「戊○○、丁○○、丙○○這三件申請案是我受理申請配電，這三戶是
    我請辛○○提出准予接電證明」等語（見八十九年度偵字第二三０九號案卷第七
    十六頁），顯見被告己○○於調查時即已承認上開簡便行文表係屬不實之證明文
    件。況被告己○○係大漢工專土木工程科畢業（見八十九年度偵字第二三０九號
    案卷第六頁之調查資料），且自七十九年即順利考進台電公司任職迄今，以其學
    歷、經歷與智識水準，對於其母戊○○所有上開房屋係屬違章建築，非屬舊有合
    法房屋，依法不得申請用電之事實，難謂諉為不知，故其所辯，顯係事後飾卸之
    詞，不足採信。此外，復有花蓮縣政府簡便行文表四份、表燈新設登記單影本四
    份、自備屋內線設計圖影本三份（以上均為影本），花蓮縣政府函文一紙附卷可
    稽，本件事證明確，被告己○○、辛○○二人之犯行均洵堪認定，均應依法論科
    。
二、查花蓮縣政府簡便行文表係該機關相關人員，本於職務上所製作之文書，自屬公
    文書之一種，又按刑法第二百十一條所稱之「變造」公文書，係就已完成之公文
    書，無改作之權，而加以變更之謂（最高法院四十三年台上字第三三七號判例參
    照），且影本與原本可有相同之效果。本件被告己○○、辛○○共同將辛○○所
    持有舊有原由花蓮縣政府核發與他人准予接電之簡便行文表影印後，以立可白塗
    去舊有資料予以變造，其本係無改作之權而予以變造，再分別交與被告己○○及
    自行檢具作為證明持向有關單位申請用電而行使，核其等二人所為，均係犯刑法
    第二百十六條、第二百十一條之行使變造公文書罪，公訴人認應成立行使偽造公
    文書罪等語，容有誤會，起訴法條應予變更（司法院六十九年度廳刑一字第０五
    九號函參照）。被告己○○、辛○○就上開戊○○、丙○○、丁○○三人申請接
    電案件所涉之行使變造公文書罪部分，有犯意聯絡及行為分擔，均為共同正犯。
    又其等二人上開多次犯行，時間緊接，所犯罪名相同，顯係出於概括之犯意為之
    ，均為連續犯，均應依刑法第五十六條之規定以一罪論，並加重其刑。而其等變
    造公文書後，持以行使，變造之低度行為，應為高度之行使行為所吸收，不另論
    罪。爰審酌被告己○○、辛○○為圖己之私，欲幫忙己○○之母及其友人之親戚
    接電而以不實變造之簡便行文表提出申請，對於花蓮縣政府相關單位核發准予接
    電證明之正確性造成之損害，及其等所用手段、犯罪後之態度等一切情狀，分別
    量處如主文所示之刑。又被告己○○、辛○○前均未曾受有期徒刑以上刑之宣告
    ，此有台灣花蓮地方法院檢察署刑案資料查註紀錄表、台灣高等法院被告全國前
    案紀錄表各二份在卷足憑，因一時失慮，偶罹刑典，本院認其等經此刑之宣告後
    ，應知警惕而無再犯之虞，暫不執行其刑為當，均予以宣告緩刑二年，用啟自新
    。
三、公訴意旨略以：被告己○○係台電公司花蓮區營業處豐濱服務所職員，負責受理
    民眾用電之申請等綜合性業務，係依法令從事業務之人，竟與被告辛○○共同基
    於圖利私人之犯意聯絡，明知戊○○、丁○○、丙○○、甲○○等人之住處，依
    規定不得申請配電，竟仍自八十八年十月起，由辛○○偽造花蓮縣政府八十八年
    七月十四日八八府建字第二五一八號、八十八年十二月二十一日八八府建字第三
    六二七號、八十八年十二月十四日八八府建字第三五一六號、八十八年十二月十
    五日八八府建字第三九二二七號等簡便行文表，偽稱該等住處係舊有合法房屋，
    准予接電，被告己○○即以之辦理申請用電手續，並登載於職務上所掌之表燈新
    設申請單上，並予審核通過。戊○○申請案並完成檢驗並送電，而丙○○、丁○○、甲○○等之申請案，亦已完成外線作業，後因遭發現公文書係偽造，而循線
    查得上開犯行，因認被告己○○、辛○○另共同涉犯貪污治罪條例第六條第一項
    第四款之圖利罪、刑法第二百十三條之公務員明知為不實之事項，而登載於職務
    上所掌之公文書罪嫌等語。惟按犯罪事實應依證據認定之，無證據不得推定其犯
    罪事實。又不能證明被告犯罪者，應諭知無罪之判決，刑事訴訟法第一百五十四
    條、第三百零一條第一項分別定有明文。又事實之認定，應憑證據，如未能發現
    相當證據，或證據不足以證明，自不能以推測或擬制之方法，為裁判基礎；且認
    定犯罪事實所憑之證據，無論直接證據或間接證據，其為訴訟上之證明，須於通
    常一般之人均不致有所懷疑，而得確信其為真實之程度者，始得據為有罪之認定
    ，倘其證明尚未達到此一程度，而有合理之懷疑存在時，即應為無罪之認定。（
    最高法院四十年臺上字第八六號判例、七十六年度台上字第四九八六號判例可參
    ）。再按對於主管或監督之事務，明知違背法令，直接或間接圖自己或其他私人
    不法利益，因而獲得利益者，處五年以上有期徒刑，得併科新臺幣三千萬元以下
    罰金，九十年十一月七日修正後之貪污治罪條例第六條第一項第四款定有明文（
    原條文規定：對於主管或監督之事務，直接或間接圖利者，處五年以上有期徒刑
    ，得併科新臺幣一百萬元以下罰金）。上該條款之「圖利」，以圖自己或其他私
    人不法利益，因而獲得利益為限，須有圖利之對象及數額，且係屬可轉換及可計
    算之不法利益而言。另「刑法第二百十三條之登載不實罪，以公務員對於其職務
    上所掌之公文書，為虛偽登載者為限，若對他人職務上所掌之公文書，擅為不實
    之登載，則不能執該罪以相繩」；又「草契紙，係由監證人售與田房交易人，由
    田房交易人以自已之名義作成之契據，並非公文書，上訴人縱因充當監證人，將
    買主某甲交付之草契紙擅自短填契價，以便侵占其所交付之稅銀，亦與公務員明
    知不實之事項而登載於職務上所掌公文書之情形不同」，最高法院四十七年度台
    上字第四八一號判例、二十四年度上字第四三九二號判例意旨亦著有明文。經查
    ，卷附台灣電力公司「表燈新設登記單」上乃記載「本人已明瞭本供電契約之內
    容已詳載於貴公司營業規則及電價表，經審閱上項內容後，願依其相關規定用電
    ，請惠予供電，此致台灣電力公司花蓮區營業處」，再由用電申請人填妥應填事
    項，簽名、蓋章填上住址後，向台電公司花蓮區營業處各服務所提出申請由該服
    務所受理後，再逐一審核是否准予接電，顯見上開「表燈新設登記單」乃係一般
    表制電燈之新設用戶向台電公司申請用電所必須填寫之審核資料，非屬公務員職
    務上所掌之公文書，稽諸上揭所述，尚難認被告己○○、辛○○之行為該當於刑
    法第二百十三條之構成要件，自難遽以該罪相繩。又被告己○○、辛○○雖不法
    變造花蓮縣政府簡便行文表，並提出向台電公司花蓮營業處新城、豐濱服務所申
    請戊○○、丁○○、丙○○、甲○○等人住處之用電，惟上開用電戶向台電公司
    申請接電使用，性質屬於私法契約行為，即便台電公司准予其等用戶接電使用，
    仍應訂定供電契約，電力使用人則依據供電契約所約定之相關規則及電價使用電
    力並依約繳付電費，上開用電申請人充其量僅獲得台電公司之准予訂定用電契約
    ，實際上並未得到屬可轉換及可計算之不法利益，揆諸上揭所述，非屬「圖利」
    ，故被告己○○、辛○○之行為並不該當於貪污治罪條例第六條第一項第四款之
    圖利罪構成要件，即難遽論該罪責。綜上所述，本件並無任何積極證據足資證明
    被告己○○、辛○○有公務員明知為不實事項，而登載於職務上所掌之公文書與
    圖利犯行，自屬不能證明被告犯罪。惟公訴人認此二部分犯行與前揭論罪科刑之
    行使變造公文書罪部分，有牽連犯之裁判上一罪關係，故不另為無罪之諭知，附
    此敘明。
據上論斷，應依刑事訴訟法第二百九十九條第一項前段、第三百條，刑法第二十八條
、第五十六條、第二百十六條、第二百十一條、第七十四條第一項第一款，判決如主
文。
本案經檢察官李子春到庭執行職務。
中      華      民      國    九十      年     十二     月    三十一    日
                              臺灣花蓮地方法院刑事庭
                                  法  官  林  國  泰
右正本證明與原本無異。
如對本判決不服，應於送達後十日內，向本院提出上訴狀。（應抄附繕本）
                                  法院書記官
中      華      民      國    九十一    年      一      月      二      日
附錄本判決論罪之法律條文：
刑法第二百十一條：
偽造、變造公文書，足以生損害於公眾或他人者，處一年以上七年以下有期徒刑。
刑法第二百十六條：
行使第二百十條至第二百十五條之文書者，依偽造、變造文書或登載不實事項或使登
載不實事項之規定處斷。


司法院資訊處製作；財團法人民間司法改革基金會備份。
